臺灣新竹地方法院民事判決  
111年度訴字第3號
原      告  林光華  
原      告  林保添  
共      同
訴訟代理人  洪大明律師
複代理人    鄭玉金律師
共      同    
訴訟代理人  朱敏賢律師
            陳昱成律師
被      告  財團法人台灣省新竹縣私立義民高級中學

法定代理人  潘鵬仁  


訴訟代理人  蔡炳楠律師
上列當事人間確認決議無效等事件，本院於民國111年7月14日辯
論終結，判決如下：
　　主　　　文
原告先位之訴及備位之訴均駁回。
訴訟費用由原告負擔。
　　事實及理由
壹、程序方面：
    按確認法律關係之訴，非原告有即受確認判決之法律上利益
    者，不得提起之，民事訴訟法第247條第1項前段定有明文。
    所謂即受確認判決之法律上利益，係指因法律關係之存否不
    明確，原告主觀上認其在法律上之地位有不安之狀態存在，
    且此種不安之狀態，能以確認判決將之除去者而言，若縱經
    法院判決確認，亦不能除去其不安之狀態者，即難認有受確
    認判決之法律上利益（最高法院52年台上字第1240號民事判
    例意旨參照）。原告主張被告於民國110年11月19日召開第1
    9屆第一次董事會（下稱系爭董事會）之討論事項㈠選任潘鵬
    仁為其第19屆董事長之決議（下稱系爭決議）應屬無效，已
    為被告所否認，是系爭董事會通過之系爭決議是否無效既不
    明確，而此不安之狀態得以確認判決除去之，應認原告請求
    確認系爭決議無效之訴，有即受確認判決之法律上利益。
貳、實體方面:
一、原告主張：
㈠、褒忠亭義民廟建廟於清乾隆53年間（西元1788年），民國（
    下同）3年改為「義民廟協議會」，光復後改組為「寺廟褒
    忠亭管理委員會」，嗣改名為「褒忠亭管理委員會」，41年
    成立「義民中學財團」，54年成立義民中學董事會，71年成
    立「財團法人褒忠亭」管理寺廟，褒忠亭管理委員會從未自
    行或經主管機關解散或撤銷，仍合法有效存在。被告設立時
    之捐助章程第4條前段規定，以褒忠亭義民廟財產管理委員
    會代表3人(創辦人)為當然董事。依褒忠亭管理委員會73年
    版章章程第5條第5項規定：「本會委員為財團法人褒忠亭義
    民中學財團、財團法人臺灣省新竹縣私立義民高級中學董事
    會、財團法人臺灣省新竹縣褒忠亭之當然董事。」褒忠亭管
    理委員會於潘鵬仁擔任董事長前，均有指派當然董事數人擔
    任被告董事，且褒忠亭管理委員會之管理人主席直接擔任被
    告董事長，褒忠亭管理委員會未有放棄指派當然董事之意思
    表示。被告於36年12月19日經教育部立案，54年12月11日登
    記，94年10月3日修訂之董事會組織章程第6條第2項「董事
    長連選以連任1次為限」之規定（下稱系爭董事會組織章程
    ），因斯時私立學校法係以核備之方式使主管機關為監督管
    理，性質上等同於核定之效力，被告於98年10月1日修正其
    捐助章程後，迄今並未廢止系爭董事會組織章程，屬於被告
    就其董事會組織及運作之特別規定，為被告捐助章程之特別
    法，應優先適用。被告於98年修改捐助章程時，違反褒忠亭
    管理委員會對於所屬法人董事長任期限制，教育部未詳查上
    開事實及尊重私法自治慣行，逕為該捐助章程核定，其所為
    之核定具有瑕疵，被告法定代理人潘鵬仁自94年間起擔任被
    告學校之董事長已逾2屆，違背上開章程規定，被告於110年
    11月19日召開系爭董事會為其系爭決議違反系爭董事會組織
    章程第6條第2項、私立學校法第33條第1項規定，其所為之
    決議應為無效。該次會議復未通知有當然董事資格之原告林
    光華、訴外人黃茂實、劉之鈜，其召集程序自非合法，應予
    撤銷。
㈡、訴之聲明：
　⒈先位聲明:
　⑴確認被告財團法人台灣省新竹縣私立義民高級中學於110年11
    月19日所召開之第19屆第1次董事會之討論事項㈠選任潘鵬仁
    為第19屆董事會董事長之決議無效。
　⑵訴訟費用由被告負擔。
　⒉備位聲明：
　⑴確認被告財團法人台灣省新竹縣私立義民高級中學於110年11
    月19日所召開之第19屆第1次董事會之討論事項㈠選任潘鵬仁
    為第19屆董事會董事長之決議應予撤銷。
　⑵訴訟費用由被告負擔　
二、被告答辯：　　
㈠、原告所舉94年之董事會組織章程，並非被告現行有效捐助章
    程，亦未經主管機關核定，現行捐助章程第7條第2項前段，
    並無「董事長連選以連任一次為限」之規定。教育部國教署
    於110年8月31日以臺教國署高字第1100101227號函否定94年
    董事會組織章程仍屬現行有效之規定。依私立學校法第18條
    及義民中學捐助章程第6條雖規定，創辦人為當然董事；義
    民中學創辦人為褒忠亭義民廟管理委員會代表3人；然「褒
    忠亭義民廟管理委員會」已不存在，歷次選舉皆未以創辦人
    身分擔任當然董事，有放棄「當然董事」資格之默示意思表
    示，不得再回復其「當然董事」資格，亦有教育部110年3月
    24日以臺教國署高字第1100035253號函示。原告林光華雖為
    「財團法人臺灣省新竹縣褒忠亭」董事長；然「財團法人臺
    灣省新竹縣褒忠亭」與「褒忠亭義民廟管理委員會」為兩不
    同組織，且「褒忠亭義民廟管理委員會代表三人」歷次選舉
    皆未以創辦人身分擔任當然董事，已喪失擔任當然董事資格
    。原告林光華曾在94年11月1日起至101年2月24日擔任「財
    團法人臺灣省新竹縣褒忠亭」董事長，亦曾擔任「財團法人
    臺灣省新竹縣私立義民高級中學」第14屆董事，更於92年6
    月17日當選為義民中學董事長，原告林光華同時擔任「財團
    法人臺灣省新竹縣褒忠亭」及被告董事長期間，原告林光華
    未曾以「財團法人臺灣省新竹縣褒忠亭」身分對校方董事選
    舉提出「當然董事」名單，亦未對於校方董事選舉結果與方
    式提出異議，顯有放棄當然董事之意思，原告備位主張無理
    由。
㈡、答辯聲明：
　⒈原告之訴駁回。
　⒉如受不利判決，願供擔保請准免予假執行。　　
　⒊訴訟費用由原告負擔。　
三、法院之判斷：
㈠、原告主張被告董事長僅得連選連任一次，潘鵬仁自94年起連
    續擔任被告董事長，系爭決議選任潘鵬仁擔任第19屆董事長
    ，違反董事會組織章程第6條及私立學校法第33條第1項規定
    而屬無效。被告召開第19屆第1次董事會會議，未通知創辦
    人當然董事原告林光華及訴外人黃茂實、劉之鈜，召集程序
    程序違法，違反私立學校法第33條第2項規定等事實，提出
    財團法人台灣省新竹縣私立義民高級中學董事會組織章程、
    捐助章程、開會通知、會議紀錄、被告函文、褒忠亭函文等
    件為證，被告否認，辯稱：原告所據董事會組織章程並非合
    法有效之捐助章程，現行有效之捐助章程，並無董事長連選
    僅得連任一次之限制，褒忠亭義民廟管理委員會已不存在，
    歷次選舉皆未以創辦人身分擔任當然董事，有放棄「當然董
    事」資格之默示意思表示，不得再回復其「當然董事」資格
    等語。兩造對於「潘鵬仁自民國94年間起連續擔任被告之董
    事長，復經被告於110年11月19日召開第19屆第1次董事會會
    議，決議選任其為第19屆董事長（下稱系爭決議）。原證三
    、四形式真正、被證三第7條第2項前段規定，原證六第6條
    第2項規定」不爭執，是以本件爭點為：⑴原告主張系爭決議
    違反被告董事會組織章程第6條第2項、私立學校法第33條規
    定，而屬無效，有無理由？⑵被告召開第19屆第1次董事會會
    議，未通知原告林光華及訴外人黃茂實、劉之鈜，召集程序
    是否違法？
㈡、原告主張系爭決議違反被告董事會組織章程第6條第2項、私
    立學校法第33條第1項規定，而屬無效，為無理由：
　⒈經查，教育部函附94年10月19日部授教中㈡字第0940594006號
    函核備之被告董事會組織章程修正條文第6條第2項雖記載「
    董事長連選以連任一次為限」（本院卷第87、89頁）；然原
    告提出被告歷屆董事名冊彙整表記載，第1屆至第18屆，同
    時擔任褒忠亭管委會委員之被告董事，關於歷任董事長部分
    ，其中第2-6屆姜振驤、第7-11屆張芳燮均連續擔任董事長
    達5屆（本院卷第360-363頁）。按私立學校法第17條第1項
    規定：「董事每屆任期為4年，連選得連任」。私立學校法
    於97年全條文修正公布後，已將原董事會章程所定董事會組
    織事項，明定應納入法人捐助章程予以規範，「財團法人台
    灣省新竹縣私立義民高級中學捐助章程」、「財團法人台灣
    省新竹縣私立義民高級中學董事會組織章程」就董事長連選
    連任次數規定若有不同時，應以「財團法人台灣省新竹縣私
    立義民高級中學捐助章程」優先適用，有教育部111年6月30
    日臺教授國字第1110074684號函在卷可稽（本院卷第505頁
    ）。
　⒉次查，被告捐助章程（98年10月1日修正全部條文，經教育部
    98年10月16日教育部核定，本院98年11月13日98年度法字第
    12號裁定；108年1月7日第18屆第21次董事會審議通過，
　　108年3月15日教育部核定，本院108年4月23日108年度法字
    第6號裁定）第7條第1項、第2項規定：「本法人董事會董事
    之總額為15人；董事長1人，由當屆董事互選之；董事長對
    外代表本法人。董事每屆任期為4年，連選得連任。創辦人
    為當然董事，不經選舉而連任。」（本院卷第97、103頁）
    ，原告亦稱「財團法人台灣省新竹縣私立義民高級中學董事
    會組織章程」之內容未經列於98年間修改之捐助章程（本院
    卷第368頁），按「核定」係指上級機關或主管機關對於所
    陳報之事項，必須依法定要件加以審查，並作成決定，於尚
    未決定前，該事項無從發生效力；「備查」則係指對上級機
    關或主管機關有所陳報或通知，使該上級機關或主管機關對
    於其指揮、監督或主管之事項有所知悉已足，無庸進行審查
    或作成決定，故該備查非屬所報事項之生效要件。準此，核
    定與備查之目的、程序及法律效果均不同，如法規明定某事
    項應由上級機關或主管機關核定者，自不得以備查程序代替
    之，否則不生核定之法律效果（法務部102年4月30 日法律
    決字第 10200559630號函參照），系爭董事會組織章程內容
    並非經教育部核定之捐助章程內容，私立學校法及被告捐助
    章程均未有被告董事、董事長連任次數之限制，並不適用系
    爭94年間之董事會組織章程第6條第2項董事長連任一次之限
    制規定，系爭董事會議決議內容無違反法令或捐助章程之情
    事，核與私立學校法第33條第1項規定尚有未符，原告先位
    之訴，為無理由，應予駁回。
㈢、被告召開第19屆第1次董事會會議，未通知原告林光華及訴外
    人黃茂實、劉之鈜，召集程序並無違法：
　⒈按捐助章程應載明董事會之召集程序，私立學校法第10條第1
    項第7款定有明文。被告捐助章程第15條第1、2項規定：董
    事長召集董事會議，於會議七日前通知各董事及監察人（本
    院卷第99頁）。被告第十九屆第一次董事會111年11月19日
    開會通知於110年11月9日發文，受通知出席之董事，並無林
    光華及訴外人黃茂實、劉之鈜，其三人亦未簽到，有開會通
    知、簽到簿附卷足憑（本院卷第143、148頁)。被告捐助章
    程第6條規定：本法人以褒忠亭義民廟管理委員會代表三人
    為創辦人；第7條規定：創辦人為當然董事，不經選舉而連
    任（本院卷第97頁）。財團法人褒忠亭監察人徐德馨於110
    年3月20日出具切結書，亦表明其擔任財團法人台灣省新竹
    縣褒忠亭董事長期間自中華民國101年2月24日至中華民國10
    8年12月31日「依例」未向義民中學董事會提出當然董事（
    本院110年度裁全字第62號卷第185頁）。參諸被告捐助章程
    第5條規定：本法人由財團法人褒忠亭義民中學財團及竹北
    鄉公所捐助。並有法人登記證書等為證（本院卷第97、351
    頁）。按私立學校創辦人為當然董事，目的僅在保障創辦人
    參與學校相關事務決策機會，以利貫徹其捐資興學精神，此
    對創辦人權益保障，並非不得放棄（最高法院92年度台再字
    第49號民事判決意旨參照），主管機關教育部國民及學前教
    育署亦針對被告請求對於歷次選舉15名董事中並未包含創辦
    人董事，其效力及數額如何算定釋疑，於110年3月24日函覆
    ：「…三、次查教育部於98年7月8日召開『研商教育法令疑義
    解釋事宜第65次會議』作成決議：私立學校法第18條第1項有
    關『創辦人當事董事，不經選舉而連任』，係指創辦人任第1
    屆董事並於後擔任各屆董事未曾中斷者，始具當然董事資格
    ；中斷後當然董事資格即喪失。四、教育部復於99年5月24
    日召開『研商教育法令疑義解釋事宜第79次會議』作成決議：
    如有財團法人私立學校檢具佐證資料經本部認列其創辦人為
    某法人，該創辦法人迄今未解散，惟未曾指派其代表人行使
    『當然董事』職權者，雖私立學校法第18條第2項僅規定『創辦
    人為法人，於解散時，喪失其當然董事資格』，惟該創辦人
    既未曾指派其代表人行使第1屆及後續『未經連選而連任』之
    各屆董事職權，即應認該創辦法人有放棄『當然董事』資格之
    默示意思表示，自不得再回復其『當然董事』資格」，認為如
    義民中學董事會歷次選舉皆未有以創辦人身分擔任當然董事
    ，而係進行整屆董事改選，應有上開解釋適用（本院卷第20
    1、203頁）。
  ⒉又查被告於系爭董事會開會前雖曾於110年3月9日發文褒忠亭
    義民廟管理委員會，請其推派代表3人為創辦人充任當然董
    事，並於同年月20日前將推派名單及願任同意書送交義民中
    學。財團法人台灣省新竹縣褒忠亭於110年3月18日回函主旨
    ：推派林光華、黃茂實、劉之鈜三人為被告第18、19屆之當
    然董事。有原告提出之前開函文足憑（本院卷第25、27頁）
    ；然依財團法人台灣省新竹縣褒忠亭（下稱財團法人褒忠亭
    ）捐助暨組織章程第4條、第8條、第15條等規定，僅能認定
    財團法人褒忠亭係由褒忠亭管理委員會決議捐助全部財產而
    設立，並由褒忠亭管理委員會委員選出董監事，褒忠亭管理
    委員會委員享有選舉、被選舉、罷免或建議權（本院110年
    度裁全字第62號卷第43頁），褒忠亭管理委員會另有其章程
    及組織（本院卷第407-456頁），其章程第5條第5款定有：
    本會委員為財團法人褒忠亭義民中學財團、財團法人台灣省
    新竹縣私立義民高級中學董事會、財團法人台灣省新竹縣褒
    忠亭之當然董事（本院卷第410頁），尚難認褒忠亭管理委
    員會與財團法人褒忠亭具有同一性。原告雖稱褒忠亭義民廟
    成立褒忠亭管理委員會，先後成立義民中學財團、義民中學
    董事會，又於71年間成立財團法人褒忠亭管理寺廟廟務，由
    褒忠亭管理委員會所設立之相關法人依其功能事項單獨或聯
    席辦理（本院卷第355-356頁）；然原告未提出「褒忠亭義
    民廟管理委員會」已依系爭函文提出推派原告林光華及訴外
    人黃茂實、劉之鈜擔任被告第18、19屆董事之名單或願任同
    意書，尚難認其等三人即為被告第18、19屆當然董事，依教
    育部函文提供之被告第18屆、第19屆董事姓名中並無原告林
    光華及訴外人黃茂實、劉之鈜(本院卷第507頁)。綜上以觀
    ，被告召開第19屆第1次董事會會議，未通知原告林光華及
    訴外人黃茂實、劉之鈜，召集程序並無違反法令或捐助章程
    ，核與私立學校法第33條第2項規定不符，原告先位之訴，
    為無理由，應予駁回。
四、綜上所述，原告依私立學校法第33條第1項、第2項等規定起
    訴，先位之訴聲明及備位之訴聲明請求均為無理由，均應予
    駁回。
五、本件判決基礎之事證已臻明確，兩造其餘之攻擊、防禦方法
    及所提證據，經審酌後核與判決結果不生影響，爰不一一論
    述。
六、據上論結，本件原告先位、備位之訴均為無理由，依民事訴
    訟法第78條，判決如主文。　
中　　華　　民　　國　　111 　年　　8 　　月　　17　　日
                  民事第二庭法　　　官　林麗玉
以上正本係照原本作成。
如對本判決上訴，須於判決送達後20日內向本院提出上訴狀。如
委任律師提起上訴者，應一併繳納上訴審裁判費。
中　　華　　民　　國　　111 　年　　8 　　月　　18　　日
                             書　記　官　鄧雪怡